最高法院刑事判決　　　　　　　九十六年度台上字第八二二號
上訴人　台灣高等法院台南分院檢察署檢察官
被　告　甲○○
上列上訴人因被告貪污案件，不服台灣高等法院台南分院中華民
國九十五年十一月二十一日第二審更審判決（九十四年度上更(一)
字第六六八號，起訴案號：台灣雲林地方法院檢察署九十二年度
偵字第二四０八號），提起上訴，本院判決如下：
    主  文
原判決撤銷，發回台灣高等法院台南分院。
    理  由
本件原判決認定被告甲○○係雲林縣議會議員，於民國九十、九
十一年間，雲林縣政府環保局向行政院勞工委員會申請得「永續
就業工程計畫」補助經費，提供就業機會予無業之中、高齡民眾
。經無業者登記、遴選後，由該局通知求職者至各村里長辦公室
報到，委由村里長指派環境綠化暨清潔維護之工作，再按月報由
該環保局核發薪資。詎被告於九十年九月間，基於犯意聯絡，指
派其服務處會計沈曉薇及司機孫金貴（沈、孫二人已判處罪刑確
定）申請，經遴選後向斗南鎮中天里里長林豐一（已判處罪刑確
定）報到。但沈、孫二人未曾前去報到工作，被告則打電話請林
豐一謊報沈、孫二人工作時數，使該環保局陷於錯誤而核撥薪資
。計九十年十一月至九十一年四月，沈曉薇詐得新台幣（下同）
八萬六千八百七十六元；孫金貴詐得八萬七千一百五十九元，被
告則以上述款項抵充其應付予沈、孫二人在其服務處工作之薪資
，或由沈、孫二人將款項領取交予被告等情。因而撤銷第一審關
於被告部分之判決，改判論處被告共同連續意圖為自己或第三人
不法之所有，以詐術使人將本人之物交付（累犯）罪刑。固非無
見。
惟查，(一)、刑法第二百十三條之公務員登載不實罪，以公務員明
知為虛偽不實之事項而登載於職務上所掌之公文書，足以生損害
於公眾或他人，即已成立犯罪。此與同法第二百十四條使公務員
登載不實罪，須以一經他人之聲明或申報，公務員即有登載之義
務，並依其所為之聲明或申報予以登載，而屬虛偽不實之事項者
，始足構成；若其所為聲明或申報，公務員尚須為實質之審查，
以判斷其真實與否，始得為一定之記載者，即非「使公務員登載
不實」之情形有別。本件沈曉薇、孫金貴二人實際上並未依「永
續就業工程計畫」之規定前往、接受里長林豐一指派工作，為其
二人與林豐一所是認，則林豐一在派工執行月報表、出勤紀錄表
、派工時數及經費印領清冊上蓋章填載沈、孫二人出勤工作時數
，自屬明知為虛偽不實之事項而登載於其職務上所掌之公文書；
且其呈報雲林縣環保局據以核發沈、孫二人之薪資，亦足生損害
於該環保局，是林豐一所為，應構成上述刑法第二百十三條公務
員登載不實罪責。乃原判決理由卻論述，依據永續就業計畫考核
及評鑑作業注意事項規定，雲林縣政府於計畫結束前應不定期實
地查訪一次，即雲林縣政府對印領清冊之真正須實質審查，自與
（行使）公務員登載不實罪之構成要件不符，因認被告與林豐一
不成立該罪，此部分不另為無罪諭知云云（見原判決第二十頁第
七行至第十五行），所採法律見解顯然錯誤。(二)、林豐一於檢察
官偵查中證稱，沈曉薇、孫金貴並未找伊報到，伊也未指派工作
給他們二人做，因為被告打電話給伊，叫伊幫他們二人蓋章，他
們二人自行寫好表格、清冊，拿來給伊幫他們蓋章，由他們自己
去請領費用等語（見九十年度他字第一一０四號卷第二十八頁）
，嗣於第一審審理中，亦為相同之供述（見第一審卷(二)第一三五
頁至第一四七頁），而被告於檢察官偵查時，亦承認伊叫伊服務
處之會計、及司機沈曉薇、孫金貴填寫表格應徵永續就業工程，
但沈、孫二人一直在伊服務處工作，因為沈曉薇告訴伊要里長蓋
章才能領錢，所以伊才打電話給里長林豐一，請他幫忙蓋章簽證
沈、孫二人有去工作，才能申請縣環保局核發薪資給沈、孫二人
等情（見同上他字卷第四十四、四十五頁），於原審亦供認如此
（見原審卷第六十九頁）。核林豐一與被告所供情節完全相符。
渠二人均明知沈、孫二人並未參與永續就業工程之工作（沈、孫
二人於偵審中亦一再坦承此情），被告卻打電話拜託、情商林豐
一在相關印領清冊等文書上蓋章簽證，不實證明沈、孫二人有去
工作。則對林豐一所為公務員登載不實罪，被告自與林豐一及沈
曉薇、孫金貴同謀而分擔實施犯行，應為共同正犯。而原判決對
此不利於被告之事證未詳細審究及說明；且僅認定被告與沈、孫
二人為共同正犯，未論及林豐一亦為共同正犯，已嫌未盡調查能
事。又此事係以該不實之公文書申請核發薪資，其二人是否藉此
共同利用林豐一職務上之機會，詐取雲林縣政府環保局交付財物
？尤有深入研求之餘地。乃原判決理由（第十九頁第三十、三十
一行）卻論斷：「故自難僅憑被告甲○○曾與林豐一通過乙次電
話，即認被告甲○○與林豐一有利用職務詐取財物之犯意聯絡與
行為分擔。」且被告「未利用其縣議員身分」，使沈、孫二人詐
領永續工程之薪資（見原判決第十七頁）云云，認為被告與林豐
一不構成共同正犯，亦不成立公務員利用職務上之機會詐取財物
罪責，其認事、採證及用法顯屬可議。(三)、「永續就業工程計畫
」係行政院勞工委員會依就業服務法之規定，為創造區域性工作
機會而主辦，雲林縣政府向其申請得補助經費八千七百八十萬零
二百四十九元，提供予雲林縣境內民眾就業，而由該縣政府環保
局負責執行，此計畫之執行自屬依法令執行公務之行為。惟此計
畫之執行，雲林縣環保局係如何交由各鄉鎮之村里長指派工作及
向該局辦理薪資請領？村里長何以受理此業務？此是否屬於村里
長之職權範圍？各鄉鎮公所對此計畫之執行，有何指揮監督之權
責？其法令依據為何？此等事項與林豐一所為是否合於依據法令
從事公務之公務員身分，以及是否與被告共犯貪污罪責，至有關
係。乃原審並未向雲林縣政府或行政院勞工委員會函詢明白，徒
謂依地方制度法第五十九條第一項規定，村里長僅限於受鎮長指
揮、監督辦理公務，而此項計畫係由雲林縣政府直接「委由」村
里長管理，不受鄉鎮長之指揮監督，不符合貪污治罪條例第一條
前段「依據法令從事公務」之規定；且此計畫係「到底係雲林縣
環保局或是斗南鎮公所交辦林豐一本計劃即有事實不明之處。」
「未發現有任何雲林縣政府就『永續就業工程計劃』委由各鄉鎮
市公所辦理之函文。」因認林豐一就此事項非屬依法令從事公務
之人員，被告自無與林豐一共犯貪污治罪條例第五條第一項第二
款之公務員利用職務上之機會詐取財物罪之可能（見原判決理由
第五段之(二)）云云。顯然有未盡調查能事之違誤。再者，刑法第
十條第二項關於公務員之定義，原規定「稱公務員者，謂依法令
從事於公務之人員。」已於九十四年二月二日修正公布為「稱公
務員者，謂下列人員：一、依法令服務於國家、地方自治團體所
屬機關而具有法定職務權限，以及其他依法令從事於公共事務，
而具有法定職務權限者。二、受國家、地方自治團體所屬機關依
法委託，從事與委託機關權限有關之公共事務者。」並自九十五
年七月一日施行。而貪污治罪條例第二條原規定「依據法令從事
公務之人員，犯本條例之罪者，依本條例處斷；其受公務機關委
託承辦公務之人，犯本條例之罪者，亦同。」亦於九十五年五月
三十日配合刑法之修正而修正公布為「公務員犯本條例之罪者，
依本條例處斷。」同自九十五年七月一日起施行；與刑法採同一
之公務員定義。本件依原判決（第二頁第十四、十五行）事實欄
認定，係雲林縣政府環保局「直接委由」村里長派工及辦理薪資
請領作業等情，如果無訛，則該里長林豐一承辦上述公務，縱然
不符修正前貪污治罪條例第二條前段所規定之公務員身分，但其
既受縣政府環保局「委由」執行上述計畫，是否符合同條後段「
其受公務機關委託承辦公務之人」或修正後、即現行刑法第十條
第二項第二款之公務員身分？自有深入審究之必要，原判決對此
悉未說明，併有理由不備之違法。本件檢察官上訴意旨，指摘原
判決不當，非無理由，應認仍有撤銷發回更審之原因。至原判決
認為無罪（即不另為無罪諭知）部分，因與前述發回之有罪部分
有審判不可分之關係，爰併予發回更審。附此敘明。
據上論結，應依刑事訴訟法第三百九十七條、第四百零一條，判
決如主文。
中　　華　　民　　國　九十六　年　　二　　月　　八　　日
                      最高法院刑事第十二庭
                          審判長法官  池　啟　明
                                法官  王　居　財
                                法官  郭　毓　洲
                                法官  韓　金　秀
                                法官  黃　梅　月
      本件正本證明與原本無異
                                      書  記  官
中　　華　　民　　國　九十六　年　　二　　月　 十三 　日
                                                      G
